ACORDAO-COMPLETO-2519451

ACÓRDÃO 18814/2021 ATA 40/2021 - SEGUNDA CÂMARA

VISTOS, relatados e discutidos este processo em que se analisa ato de admissão de pessoal emitido pelo Banco do Brasil em benefício do Sr. Vitor Fonseca Araujo.
ACORDAM os Ministros do Tribunal de Contas da União, reunidos em sessão da 2ª Câmara, diante das razões expostas pelo relator e com fundamento no art. 71, inciso III, da Constituição Federal e nos arts. 1º, inciso V, e 39, inciso I, da Lei 8.443/1992, c/c os arts. 259, inciso I, 260, §§ 1º e 2º, do Regimento Interno/TCU, em:
9.1. considerar legal a admissão expedida em favor do Sr. Vitor Fonseca Araujo e conceder registro ao correspondente ato; e
9.2. dar ciência deste Acórdão ao interessado e ao Banco do Brasil.

Ato de admissão de pessoal emitido pelo Banco do Brasil em benefício do Sr. Vitor Fonseca Araújo.

Segunda Câmara

Banco do Brasil S/A.

3. Interessado: Vitor Fonseca Araujo (XXX.554.461-XX).

13.1. Ministros presentes: Bruno Dantas (Presidente), Augusto Nardes e Raimundo Carreiro.
13.2. Ministro-Substituto convocado: Marcos Bemquerer Costa (Relator).
13.3. Ministro-Substituto presente: André Luís de Carvalho.

MARCOS BEMQUERER

Trata-se de ato de admissão de pessoal emitido pelo Banco do Brasil em benefício do Sr. Vitor Fonseca Araujo.
2.	 A Secretaria de Fiscalização de Integridade de Atos e Pagamentos de Pessoal e de Benefícios Sociais - Sefip analisou o processo, concluindo pela ilegalidade da admissão e pela negativa de registro do ato em questão, por compreender que a contratação ocorreu após o vencimento do prazo de validade do concurso, nos termos da instrução inserta à peça 5, que reproduzo em parte e com ajustes de forma: 
"EXAME TÉCNICO
 (...) 
Exame das Constatações
9. Ato: 37654/2017 - Interessado: VITOR FONSECA ARAUJO - CPF: XXX.554.461-XX
Parecer do Controle Interno: considerar o ato Legal.
9.2. 	Constatações e análises: 
0. Data da contratação é posterior à data de validade do processo seletivo.
Justificativa do Gestor de Pessoal: DECISÃO JUDICIAL. O gestor anexou os seguintes documentos: 00407-2015-008-10-00-8-RO-Sentença judicial.
Análise do Controle Interno: justificativa do gestor esclarece pendência.
Análise da Equipe Técnica: ilegal.
	Trata-se de reclamação trabalhista interposta na Justiça do Trabalho da 10ª Região (TRT-10) , sob o número 0000407-56.2015.5.10.0008. O interessado alegou que foi habilitado em concurso público, para formação de cadastro de reserva, para o cargo de escriturário. Informou ainda que no período de vigência do concurso o banco realizou contratação de terceirizados para a realização da atividade fim, em detrimento da convocação dos aprovados no concurso, além de que lançou novo edital também para cadastro de reserva para o mesmo cargo do certame anterior, ainda válido. Requereu a contratação imediata. Acórdão de 26/7/2017, da 3ª Turma do TRT-10, anexo ao ato de admissão enviado ao TCU, concedeu o pedido. O trânsito em julgado se deu em 10/4/2018 e os autos foram arquivados em 15/8/2018.
	Entende-se que assistiu razão ao interessado que se viu prejudicado pela ausência de sua convocação para contratação dado que fora aprovado no concurso e buscou socorro no Judiciário, que entendeu ser procedente o pedido. A contratação precária de pessoal, dentro do prazo de validade do concurso público caracteriza preterição dos candidatos aprovados. Acrescenta-se, no entanto, que a convocação e a contratação se deram muito após o vencimento do prazo de validade do concurso, o que impossibilita a apreciação do ato de admissão pela legalidade.
0. Ato com anexo do tipo sentença judicial (00407-2015-008-10-00-8-RO) .
Justificativa do Gestor de Pessoal: não há. Verificação efetuada no âmbito do TCU.
Análise do Controle Interno: não há. Verificação efetuada no âmbito do TCU.
Análise da Equipe Técnica: ilegal.
Possível irregularidade já analisada na crítica anterior.
O quadro resumo de ocorrências e, quando for o caso, o detalhamento da norma legal e da jurisprudência para as inconsistências acima elencadas encontra-se no anexo II dessa instrução. 
 (...) 
CONCLUSÃO
A abrangência e a profundidade das verificações levadas a efeito fundamentam convicção de que o ato 37654/2017 pode ser apreciado pela ilegalidade, em razão das irregularidades apontadas no item Exame das Constatações desta instrução, que representam afronta à legislação e à jurisprudência de referência.
O aludido ato deu entrada neste Tribunal há menos de cinco anos, não sendo aplicável, portanto, o procedimento de contraditório e ampla defesa determinado pelo Acórdão 587/2011-TCU-Plenário.
PROPOSTA DE ENCAMINHAMENTO
Ante o exposto, com fundamento no art. 71, inciso III, da Constituição Federal, no art. 1º, inciso V, e art. 39, incisos I e II, da Lei 8.443/1992, no art. 260 do Regimento Interno do Tribunal de Contas da União, propõe-se: 
considerar ILEGAL e recusar registro do ato de Admissão de VITOR FONSECA ARAUJO do quadro de pessoal do órgão/entidade Banco do Brasil S.A., com base nos arts. 71, inciso III, da Constituição Federal, 1º, inciso V, e 39, inciso II, da Lei 8.443/1992 e 260, § 1º, do Regimento Interno/TCU."
3.		O escalão dirigente da Sefip (peça 6) e o Ministério Público de Contas, representado pela Procuradora Cristina Machado da Costa e Silva (peça 7) , alinharam-se à análise e ao encaminhamento acima.
	É o Relatório.

Procuradora-Geral Cristina Machado da Costa e Silva.

ADMISSÃO. NOMEAÇÃO APÓS EXPIRADO O PRAZO DE VALIDADE DO CONCURSO. EXISTÊNCIA DE SENTENÇA JUDICIAL TRANSITADA EM JULGADO, COM ESCOPO RESTRITO. IRREVERSIBILIDADE DA CONTRATAÇÃO. LEGALIDADE DA ADMISSÃO. REGISTRO DO ATO.

ATOS DE ADMISSÃO (ADS)

Secretaria de Fiscalização de Integridade de Atos e Pagamentos de Pessoal e de Benefícios Sociais - Sefip.

Em apreciação ato de admissão de pessoal emitido pelo Banco do Brasil em benefício do Sr. Vitor Fonseca Araujo.
2.	 	Da documentação acostada aos autos, sobressai que o interessado logrou êxito em concurso público para o emprego de escriturário do BB. Entretanto, após algumas contratações e antes de expirar a validade do certame, o Banco preteriu o direito dos demais candidatos aprovados ao realizar a contratação de mão de obra precária para preencher as vagas objeto da disputa, bem como promoveu novo concurso e selecionou outros candidatos para os mesmos empregos.
3.		Diante dessa situação fática, o Sr. Vitor Fonseca Araujo ingressou com a Ação Trabalhista Ordinária  00407-2015-008-10-00-8-RO, em que requereu a sua convocação para exames médicos e posterior contratação, caso fosse considerado apto na etapa anterior relativa à saúde, a qual foi julgada improcedente pelo juízo de primeiro grau. 
4.		Ao examinar Recurso Ordinário naqueles autos, o Tribunal Regional do Trabalho da 10ª Região acolheu a pretensão do interessado mediante decisão de mérito (peça 3, p. 4-15) transitada em julgado em 21/03/2018, conforme consulta efetuada pela minha assessoria ao sítio do Tribunal Regional do Trabalho da 10ª Região, por meio do sistema Pje (disponível em: , acesso em 11/11/2021) .
5.		A Secretaria de Fiscalização de Integridade de Atos e Pagamentos de Pessoal e de Benefícios Sociais - Sefip analisou os autos por intermédio da instrução inserta à peça 5, sugerindo a ilegalidade da admissão, com a negativa de registro do ato, por compreender que a contratação, havida em 02/10/2017 (peça 3, p. 1) , ocorreu após o vencimento do prazo de validade do concurso, ocorrido em 07/05/2014 (peça 3, p. 1) . 
6.		O Ministério Público de Contas concordou com o encaminhamento proposto pela unidade técnica (peça 7) . 
7.		Apesar dos pareceres convergentes acima, entendo que a admissão deve ser considerada legal, com o consequente registro do ato, porquanto se alinha ao recente entendimento desta Casa de Contas conferido a caso semelhante ao discriminado nos autos. Refiro-me ao Acórdão 11551/2021-TCU-Primeira Câmara (Relator Ministro Jorge Oliveira) , impulsionado pelo Voto que ora reproduzo, em parte, para uma melhor aproximação com a matéria:
"4. 	O interessado foi aprovado em processo seletivo para o denominado 'cadastro de reserva' para a carreira administrativa do Banco do Brasil, para a microrregião de Alagoas, e obteve aprovação, conforme documentos juntados aos autos. No entanto, ante a preterição dos concursados em detrimento da contratação de servidores terceirizados ao longo do período de validade do concurso, ingressou com ação judicial dois dias antes do término da vigência do processo seletivo.
5. 	Inexiste qualquer ilegalidade. Embora a nomeação tenha se dado em período posterior à validade do certame, é certo que foi buscada judicialmente ainda no prazo nele previsto.
 (...) 
10. 	É certo que este Tribunal tem se orientado no sentido de que 'a expiração do prazo de validade de concurso público constitui óbice intransponível ao registro pelo TCU de atos de admissão efetuados posteriormente a essa data, devendo, no entanto, ser assegurada a produção dos efeitos das admissões enquanto subsistir decisão judicial favorável aos interessados' (Acórdão 1106/2020-TCU-Plenário, Relator Ministro Benjamin Zymler, 2805/2019-2ª Câmara, Relatora Ministra Ana Arraes e 7427/2016-1ª Câmara, Relator Ministro Bruno Dantas, entre outros) .
11. 	No voto condutor do primeiro dos arestos mencionados, o relator consignou que:
' (...) a Justiça do Trabalho não determinou objetivamente a contratação de nenhum candidato em específico, tampouco indicou o quantitativo de vagas reservadas no certame e muito menos as qualificou: antes, simplesmente estendeu o prazo de validade 'até que se alcance o número de contratações necessárias, de forma a reduzir as contratações temporárias às situações efetivamente emergenciais e de duração reduzida' (cf. sentença de primeiro grau proferida em 19/11/2014) .'
12. 	E, posteriormente, arrematou: 'portanto, o que se tem, concretamente, é um concurso público cuja vigência, em sua plenitude, já se estende por nove anos, sem nenhum sinal de solução no horizonte'.
13. 	O voto condutor do também já aludido Acórdão 7427/2016-TCU-Primeira Câmara, por seu turno, destacou a 'inusitada indefinição quanto ao termo final do prazo de validade do concurso' e a 'generalidade e abrangência da sentença, que não especificou o quantitativo de empregos públicos ocupados de forma supostamente irregular e tampouco delimitou as dependências da ECT em que a falha teria ocorrido'.
14. 	A situação constante destes autos é significativamente distinta daqueles precedentes, uma vez que decorre de decisão judicial com contornos perfeitamente delimitados, favorável a apenas cinco candidatos aprovados para localidades previamente definidas (Microrregiões 01 e 02 de Alagoas) .
15. 	O voto condutor do Acórdão 3503/2016-TCU-Primeira Câmara (Relator Ministro Benjamin Zymler) , mencionado como precedente na discussão que conduziu ao já mencionado Acórdão 1106/2020-TCU-Plenário, demonstrou preocupação com a possível irreversibilidade das contratações, na hipótese de revogação da ordem judicial (...) .
16. 	A justificada precaução consignada naquele voto não se mostra aplicável ao ato de admissão agora apreciado, uma vez que a sentença que ordenou a contratação já transitou em julgado. Aliás, a irreversibilidade da contratação em tela é caracterizada pela desistência, pelo Banco do Brasil, de embargos que haviam sido por ele opostos contra aquela sentença e da homologação judicial, em 3/9/2018, de acordo entre as partes, com a contratação definitiva dos reclamantes, a 'plena quitação aos direitos vindicados no processo, em caráter irrevogável e irretratável' e pela extinção do processo, com resolução do mérito.
18. (...) o ato de admissão de (...) se distingue, essencialmente, porque decorre de ação judicial: (i) de escopo restrito; (ii) desprovida do caráter de generalidade; (iii) impetrada dentro do prazo de validade do concurso; e (iv) transitada em julgado. Considero que essas condições, que consolidam a irreversibilidade da contratação, conduzem à conclusão de não haver razões para que o Tribunal deixe de considerar o ato legal, ordenando seu registro."
8. 		Nessa exegese cito, ainda, os Acórdãos 17.219/2021 - 2ª Câmara (Relator Ministro Substituto André Luís de Carvalho) , 16.455/2021, 18.103/2021 e 18.104/2021 - 2ª Câmara, de minha relatoria.
9.		Como se vê, no presente caso, o Tribunal Regional do Trabalho da 10ª Região conferiu ao interessado o direito à nomeação pelo Banco do Brasil.
10.	Nas razões de decidir, foi mencionado o entendimento do Tribunal Superior do Trabalho de que "o candidato aprovado em concurso público para a formação de cadastro de reserva não possui mera expectativa de direito, mas direito subjetivo à nomeação quando houver preterição na ordem de classificação ou contratação precária de trabalhadores terceirizados para o exercício das funções do cargo efetivo dentro do prazo de validade do concurso" (peça 3, p. 8) .
11. 	A decisão favorável ao interessado teve escopo restrito, visto que determinou que o Banco do Brasil procedesse "à convocação do reclamante para exames médicos, no prazo de 30 dias, e a contratação subsequente, caso aprovado nestes exames" (peça 3, p. 7) , e não apenas estendeu a validade do certame.
12. 	Ademais, a decisão transitada em julgado adquiriu grau de imutabilidade e de assentamento definitivo do direito discutido, e, por impossibilidade de revogação da ordem judicial (coisa julgada) , a contratação é irreversível.
13. 	Assim, considerando tal contexto, entendo que a admissão em questão deve ser considerada legal, ordenando-se-lhe o respectivo registro.
	Ante o exposto, voto por que seja adotada a deliberação que ora submeto a este Colegiado.
TCU, Sala das Sessões, em 23 de novembro de 2021.
MARCOS BEMQUERER COSTA
Relator